【裁判字號】    97,國貿,8
【裁判日期】    981106
【裁判案由】    損害賠償
【裁判全文】
臺灣臺北地方法院民事判決               97年度國貿字第8號
原      告  甲○○○○ ○○○.
法定代理人  丙○○SOH H.
訴訟代理人  陳慧玲律師
            劉彥玲律師
            陳絲倩律師
被      告  永原商業有限公司
法定代理人  乙○○
訴訟代理人  杜冠民律師
複  代理人  吳榮達律師
上列當事人間請求損害賠償事件，本院於民國98年10月12日言詞
辯論終結，判決如下：
    主      文
原告之訴及假執行之聲請均駁回。
訴訟費用由原告負擔。
    事實及理由
一、原告起訴主張：
  (一)原告為新加坡籍公司，經往來廠商轉介，知悉被告公司，並
    於民國96年7、8月間與被告商議柏油/瀝青（Bulk Asphalt
    ）（下稱系爭商品）買賣貿易事宜，經兩造磋商往返，包括
    訴外人臺灣中油股份有限公司（下稱中油公司）對黏質性之
    規格檢測等，雙方最終於96年8月8日達成口頭合意（下稱系
    爭買賣契約），約定被告以每公噸美金271元，就系爭商品
    於7,300公噸至7,500公噸在加減10%範圍內出售予原告，被
    告應於96年9月1至17日間交付系爭商品，運送條件則為FOB
    桃園或高雄，原告尚且於同日稍晚向被告寄發電子郵件作為
    確認。基於兩造於96年8月8日之合意，原告復於同日將系爭
    商品以每公噸美金273元轉賣予訴外人Singapore Petroleum
    Company Limited（下稱SPC）。兩造於96年8月10日，展開
    相關履約作業，其中包括原告應被告要求提供船舶資料Q88
    及被告傳真阿格斯柏油報告，意欲說明被告對系爭商品所定
    售價符合市場行情。詎被告竟於96年8月15日傳真信函予原
    告，約略表示：柏油/瀝青市場有其市場衝突與市場道德規
    範，其已詢問過原告數次有關系爭商品最終運往何地，但原
    告並未告知系爭商品之終端買受人係TIPCO Asphalt Public
    Company Limited（下稱TIPCO），而會運往中國，原告未告
    知上開事宜將嚴重影響被告於中油公司及系爭商品市場之信
    用云云，而拒絕履行系爭買賣契約。惟原告負責人丙○○與
    被告之蔡振國電話商議交易條件時，早已告知蔡振國系爭商
    品擬將轉賣予SPC，且將再經SPC轉賣予TIPCO，被告藉此拒
    絕系爭買賣契約之履行，係無所據。因系爭商品後端買受人
    因被告之拒絕履行致產生7千餘頓之短少損失，是原告則與
    買受人SPC後以美金55,0 00元為和解賠償，原告業支付該筆
    金額予SPC，而原告無法向SPC履行系爭商品之交付，實係導
    因於被告無正當理由拒絕履行，故原告因被告拒絕履行交付
    系爭商品所致損失，應由被告負損害賠償責任。
  (二)本件雙方確已就系爭商品之買賣達成合意：
    買賣契約並非以書面為要式，原告於96年8月8日所寄發之電
    子郵件，即為雙方於該時達成系爭買賣之口頭合意後，由原
    告寄發用以確認雙方之買賣合意內容。且單價波動甚鉅之商
    品，發信方必會設定對於該要約進行承諾之期限，然前開電
    子郵件完全不符合要約之格式，亦完全無原告設定之承諾期
    限，更無其他可解讀為要約之用語，自非屬要約。又被告於
    收受該電子郵件後，非但未曾回信表示拒絕或所載合意內容
    有誤，雙方仍於96年8月10日開始進行履約之程序，包括Q88
    文件提出及被告向原告提出阿格斯報告以為售價說明等。故
    雙方上開履約之作業，益徵雙方對系爭買賣之合意已達成。
    另本件貿易條件為FOB桃園或高雄，買受人即原告所委託運
    送之船舶不符合港口條件，無法入港進行裝貨之風險，係由
    原告負擔，自不影響兩造間買賣系爭商品合意之成立。
  (三)原告要求被告提供書面契約文件，係為確認雙方口頭已達成
    合意之買賣合約內容：
    原告確有於96年8月10日以電子郵件催促被告提供書面契約
    文件，原告之96年8月8日電子郵件最末一句亦然，然書面文
    件純係作後續行政及財政之用，此乃係企業與企業間交易之
    商業習慣，且用以確認雙方口頭已達成合意之買賣合約內容
    。且依商業習慣，應由賣方準備書面契約，故原告僅得繼續
    催促被告儘速提出。又針對每日單價波動甚鉅之商品，為求
    效率暨避免單價波動，甚至匯差之風險，買賣雙方多迅速以
    口頭達成買賣交易，雙方再隨即以傳真或電子郵件確認合意
    之交易條件，至於收受傳真或電子郵件之該方，則不見得定
    須再以相同方式回覆確認，因為雙方已立即基於合意基礎展
    開履約作業。再者，被告於96年8月15日傳真信函予原告，
    該信函稱因原告未告知其出售予SPC，再轉售予TIPCO，致違
    反市場衝突與市場道德規範，而拒絕履行系爭商品之交付云
    云，亦自承系爭契約業因兩造意思表示合致而成立。
  (四)被告於本件所稱之市場道德規範云云，全屬卸責之言：
    中油公司及其經銷廠商，並未執TIPCO為競爭對手而拒絕出
    售石化相關產品予TIPCO，此有中油公司設於香港之經銷廠
    商HK Jackson Ltd.於94年3月7日直接與TIPCO所訂契約買賣
    產品內容與規格與本件系爭商品完全相同之商品之買賣契約
    可證，而HK Jackson Ltd.與TIPCO間該次買賣柏油商品之出
    口港口為基隆港，且該商品直接運往中國江蘇。是就前揭中
    油公司經銷廠商直接出售與本件相同產品予TIPCO，且指定
    直接運往中國江蘇等情，足徵被告於本件指述之市場道德規
    範云云，全屬卸責之言，不足採信。
  (五)由中油回函，亦證被告所述其受中油公司「柏油外銷要點」
    規範云云，全屬虛構：
    被告稱其為中油公司數十年之長期簽約客戶，經中油公司授
    權方得販售瀝青，而依中油公司所定「柏油外銷要點」，其
    中明確規範被告外銷客戶必須非中油公司柏油外銷市場之競
    爭對手，且非為柏油生產廠家云云，並提出中油公司之「柏
    油外銷要點」。惟依中油回函，其「柏油外銷要點」規範對
    象僅中油公司本身，對於中油公司經銷廠商欲將瀝青商品出
    售或轉賣予何人，中油公司對此全然不過問。故被告此番主
    張，實為誤導之虞，欲藉稱本件交易之雙方合意須被告取得
    中油同意云云，推卸其拒絕履行本件已達成雙方合意之交易
    之進行。
  (六)原告因被告未履約所生之損害：
    就原告因被告拒不履約致無法運交系爭商品予訴外人SPC，
    SPC則向原告請求損害賠償，嗣SPC與原告就本件爭議商議可
    能之和解對策。因總量介於7,300公噸至7,500公噸之系爭商
    品原將以兩船託運，即每一船裝載約4,200公噸之系爭商品
    ，SPC提議原告至少應賠償系爭商品載運一船（即4,200公噸
    ）之成本差價。因考量SPC另向其他供應商調度本件系爭商
    品買賣，一公噸需額外花費約美金13元，裝運一船之額外花
    費總額即約為美金54,600元（計算式：13×4,200＝54,600
    ）。雙方最終乃以美金55,000元達成和解，由原告以開立支
    票之方式給付賠償金額美金55,000元。另雖SPC於和解金之
    發票上雖載記系爭商品規格為80/100，而與原訂系爭商品規
    格60/80有違，然此實係SPC之筆誤，因系爭商品規格60/80
    ，與規格80/100之價格係屬相同，規格誤載並不影響賠償金
    價格之計算。原告委請律師於97年6月20日發函予被告請求
    於文到14日內支付前述美金55,000元，被告於97年6月23日
    收受該文，然至14日期限，即97年7月7日屆滿至今，被告仍
    對原告置若罔聞。
  (七)爰依民法第227條第1項、第229條第1項、第231條第1項、第
    233條之不完全給付有關規定，請求被告給付美金55,000元
    ，暨自97年7月7日起至清償日止，按年息5%計算之利息；願
    供擔保，請准宣告假執行。
二、被告則以：
  (一)系爭契約尚未成立生效：
    前述96年8月8日電子郵件為原告單方面所發，並無任何被告
    回覆並確認交易之電子郵件。系爭電子郵件充其量僅係買賣
    之「要約」，缺乏他造「承諾」，非得謂之合意。再者，96
    年8月8日電子郵件中所載「This is to confirm our deal
    …」之文字，並非係在確認兩造間交易，其用意至多僅係原
    告單方面確認其「要約」之內容，兩造是否合意，尚待被告
    再作確認，蓋原告與被告是屬不同之法人個體，原告豈有代
    被告進行確認之權限。況如原告認為系爭交易僅須口頭或電
    子郵件即可，又何須「期待收到被告之正式合約」，顯見原
    告亦明知先前電子郵件之來往內容，僅係交易內容之初步磋
    商，與正式合意、正式合約尚屬有間。原告依據僅屬要約之
    電子郵件，即要求被告依其要求條件履行合約，係無理由至
    明。被告與其他客戶所簽訂之瀝青供應合約，該等合約之履
    行即交貨日均係在簽訂合約日之後，足證被告出售瀝青之交
    易，均係簽訂該等瀝青供應合約，並經兩造簽名生效後，被
    告方有履行合約之義務，絕非如原告所言以口頭或電子郵件
    為之即可。
  (二)被告受中油公司「柏油外銷作業要點」所拘束，需確認最終
    購買者為何，俾免遭受中油公司停權及終止合約之處分：
    中油公司於98年4月29日回函表示TIPCO公司及新加坡SPC公
    司確實係該公司「柏油外銷作業要點」中所指瀝青商品之競
    爭對手，而依中油公司所定「柏油外銷作業要點」，其中即
    明確規定被告外銷之客戶必須「2.非為本公司柏油外銷市場
    之競爭對手。3.非為柏油之生產廠家。」，且同時規定「違
    反前項規定者本公司得隨時終止合約，並自合約終止日起處
    以停止投標及購買本公司柏油六個月之停權處分。」，是最
    終購買者為何，確為被告考量是否出售之重點之一，亦為買
    賣契約是否成立之重要之點，未經確認最終購買者為何，被
    告不會同意出售柏油予他人，俾免遭受中油公司停權及終止
    合約之處分。中油公司本身即拒絕出售瀝青給SPC及TIPCO公
    司，且於「柏油外銷作業要點」明確規範旗下貿易商不得出
    貨予其競爭對手或瀝青之生產廠家，並規定有停權及終止合
    約之制裁手段。被告公司身為與中油公司合作20多年之旗下
    貿易商，維持與中油之合作關係乃被告之最大利益，是被告
    一向遵守中油公司所定之規範，「最終購買者」是為被告考
    量是否出貨之重要之點，益徵被告尚未同意出賣系爭商品給
    原告。
  (三)原告所稱船舶資料Q88，不能證明系爭買賣已達成合意：
    被告於出售瀝青之前，必須先審核瀝青購買者之船舶資料符
    合港口限制，方能進一步考慮船期及需求是否得到中油公司
    之同意，蓋若買受人所委託運送之船舶不符合港口條件，根
    本無法入港進行裝貨，被告可能需對中油公司負違約責任，
    則於原告提供船舶資料以前，被告不可能貿然答應原告購貨
    之要約，是由斯時被告尚在了解原告之船舶資料，益證兩造
    買賣的確尚未達成合意。再者，被告必須提出所有需求之詳
    情（如船期、船次、船舶資料、需求量、收貨人等），中油
    公司才會提報煉油廠審視能否同意被告之所有需求，被告亦
    須得到中油公司肯認後，方能向購貨方確認可以出貨並簽立
    合約，買賣關係方屬成立生效。本件被告因原告提供資料不
    足，因此購貨之提報根本尚未得到中油公司之肯認，容無可
    能率然答應出貨給原告。
  (四)原告不得請求損害賠償：
    兩造未成立任何契約，僅有電郵往來，根本未造成原告任何
    損失，原告向被告請求美金55,000之損害賠償，顯無理由。
    原告欲向被告購買之商品為規格「60/80」之柏油，然原告
    擬販售給SPC者為規格「80/100」之柏油，兩者並非相同，
    則原告以不同商品之價格，向原告請求損害賠償，並無所據
    。又原告自承本件最多每公噸賺美金2元，顯見原告可能之
    獲利僅有14,600美元至15,000美元間，被告就原告已將瀝青
    出售於第三人之事根本不知，原告要求被告負起渠自行賠償
    第三人之金額高達55,000美元，亦無理由。
  (五)答辯聲明：原告之訴駁回；倘受不利判決，請准提供現金或
    同額之銀行可轉讓定期存單為擔保，請准宣告免為假執行。
三、兩造不爭執事項
  (一)原告於96年7、8月間與被告商議系爭商品買賣貿易事宜，並
    於96年8月8日18時8分寄送電子郵件予被告（下稱系爭電子
    郵件），該郵件開頭為：「請參照今天下午數次的電話會議
    。此封信係為確認我們的交易：…（Please refer to our
    numerous telecom this afternoon. This is to confirm
    our deal：…）」，並記載賣方、買方、產品、品質、數量
    、價格、裝載期間與數量及付款方式等，及最末文句：「
    Kindly send us a copy of your contract and we thank
    you for concluding this deal.」。此有該電子郵件及中
    文譯文可證（本院卷第8、121頁）。
  (二)原告於96年8月8日18時17分寄發電子郵件予SPC，該郵件開
    頭為：「請參照今天下午數次的電話會議。此封信係為確認
    我們的協議：…（Please refer to our numerous telecom
    this afternoon.This is to confirm our agreement：…
    ）」，並記載賣方為原告、買方為SPC公司，及其產品、品
    質、數量、價格、裝載期間與數量及付款方式等。此有該電
    子郵件為憑（本院卷第9頁）。
  (三)原告於96年8月10日應被告要求寄送Q88文件予被告，其中並
    記載「我們也期待收到你們的正式合約。（We also look
    forward to receiving your official contract.）」之文
    字，又被告於96年8月14日寄送阿格斯柏油價格等報告予原
    告之事實。亦有分別該電子郵件、前述柏油價格等報告可考
    （本院卷第35、62至75、166至169頁）。
  (四)被告於96年8月15日寄送電子郵件予原告，內容略以：被告
    並未給予最後確認，因為被告需要確認貨船能被臺灣接受，
    且原告從一開始就未曾接獲通知系爭商品要被送往TIPCO及
    中國，被告確實詢問原告好幾次系爭商品要送到哪裡，原告
    給了好幾個答案，包括澳洲、泰國或新加坡，原告到96年8
    月13日才確定系爭商品要運往中國，且最終買家為TIPCO，
    所以被告要求給予一些時間解決問題。被告想強調的是，在
    柏油/瀝青市場上有些市場道德，如果未交代詳細交易內容
    ，會帶給被告相當大的困擾，並會影響被告對中油公司及柏
    油/瀝青市場的公信力。讓被告相當訝異的是，原告未經被
    告最後書面確認，就轉賣予SPC等語。此有該信件及其中文
    譯文為證（本院卷第10、11、122、123頁）。
四、查原告是新加坡籍公司，本件就人部分具有涉外因素，因本
    件兩造並無契約準據法之明示或默示合意，但原告稱本件交
    易條件為FOB桃園或高雄，為被告所不爭執，故履行地在我
    國，依涉外民事法律適用法第6條規定，應適用我國法，合
    先敘明。本件原告主張兩造於96年8月8日達成系爭商品買賣
    合意，然被告事後卻以違反市場衝突及市場道德規範等為由
    ，拒絕履行，致原告需賠償轉售之後手SPC損害美金55,000
    元，被告應依民法關於不完全給付之規定對原告負損害賠償
    之責，被告則以前詞置辯。是本件爭點在於兩造是否於96年
    8月8日依系爭電子郵件之內容達成系爭商品買賣合意？如兩
    造有達成買賣合意，被告有無正當事由可以拒絕履行？如兩
    造已達成買賣合意，原告因被告未依約履行所受損害若干？
    原告販售予SPC之商品與原告向被告購買之系爭商品是否相
    同？茲分述如下：
  (一)按當事人互相表示意思一致者，無論其為明示或默示，契約
    即為成立；當事人對於必要之點，意思一致，而對於非必要
    之點，未經表示意思者，推定其契約為成立，關於該非必要
    之點，當事人意思不一致時，法院應依其事件之性質定之，
    民法第153條定有明文。次按當事人主張有利於己之事實者
    ，就其事實有舉證之責任；但法律別有規定，或依其情形顯
    失公平者，不在此限，民事訴訟法第277條亦有明文。再按
    民事訴訟如係由原告主張權利者，應先由原告負舉證之責，
    若原告先不能舉證，以證實自己主張之事實為真實，則被告
    就其抗辯事實即令不能舉證，或其所舉證據尚有疵累，亦應
    駁回原告之請求；又請求履行債務之訴，除被告自認原告所
    主張債權發生原因之事實外，應先由原告就其主張此項事實
    ，負舉證之責任，必須證明其為真實後，被告於其抗辯事實
    ，始應負證明之責任，此為舉證責任分擔之原則，分別有最
    高法院17年上字第917號、43年台上字第377號判例要旨可資
    參照。是原告主張兩造於96年8月8日依系爭電子郵件之內容
    達成系爭商品買賣合意，然為被告所否認，揆諸前揭規定及
    判例意旨，應先由原告就前述兩造間成系爭商品買賣契約之
    事實，負舉證之責，必須證明其為真實後，被告就其否認之
    事實，始負證明責任。
  (二)原告前揭主張之事實，提出系爭電子郵件、被告96年8月15
    日信函（本院卷第10、11頁）、阿格斯柏油報價（本院卷第
    166至168頁）、HK Jackson Ltd.與TIPCO間買賣系爭商品之
    契約及其部分中文譯文（本院卷第171至180頁）、原告向SP
    C索取Q88文件再轉寄給被告及其部分中文譯文（本院卷第59
    至75、126、127頁），及舉證人丙○○、蔡振國為證。查系
    爭電子郵件固記載：「請參照今天下午數次的電話會議。此
    封信係為確認我們的交易：…」，並記載賣方為被告、買方
    為原告、產品為散裝瀝青60/80運自臺灣中油、以及品質、
    數量、價格、裝載期間與數量及付款方式等（本院卷第8、
    121 頁），然此僅為原告單方所寄發之電子郵件，被告並未
    針對此系爭電子郵件予以確認或回覆之事實，為兩造所不爭
    執，因此，據此系爭電子郵件，尚無法逕以推認兩造間已就
    系爭電子郵件之內容達成買賣系爭商品之合意。
  (三)證人丙○○固於本院具結證稱：伊是原告公司法定代理人，
    96年7、8月間，伊代表原告公司與被告公司蔡振國先生接觸
    有關系爭商品買賣，伊在96年8月8日跟蔡振國說欲購買之商
    品、數量、交貨期、價格、質量、付款方式等，及該批貨是
    要賣給SPC再賣給TIPCO，蔡振國接受說好，因談完已經傍晚
    6點多，所以趕快寄電子郵件給蔡振國及SPC。伊認為當時已
    經決定數量，當買方決定是6600噸或3800噸加4200噸或2船
    4200噸、1船或2船後，賣方就可以決定幾時裝船，也決定價
    格1噸美金271元，而且伊也告訴蔡振國原告賣多少錢，蔡振
    國沒有提到不同意5天的遠期信用狀，也沒有說過此次交易
    需要得到中油同意，亦未提及中油的競爭對手包括SPC及TIP
    CO，而SPC在亞太地區販賣系爭商品，是眾所周知，本件交
    易究竟真正賣到那裡原告沒有辦法控制，也不知道，伊跟蔡
    振國說TIPCO在亞太地區有很多市場，可以賣到中國、泰國
    、東南亞一帶。96年8月9日是新加坡國慶日，96年8月10日
    蔡振國要Q88船舶資料給中油公司看，看船是否可以進入中
    油煉油廠的港，就是在履行合約，伊也有口頭上催促蔡振國
    把合同快點寄過來，蔡振國回答會盡量作。之後幾乎每天有
    跟蔡振國聯繫，因Q88寄送後，伊要知道結果，且催蔡振國
    書面的合約。伊記不得蔡振國有無再次確認系爭電子郵件的
    內容，但是雙方談論之事就是表示有收到系爭電子郵件。96
    年8月15日蔡振國傳真信表示沒有辦法賣給原告，伊才知被
    告不願與原告交易系爭商品，並告知蔡振國原告遭SPC就瀝
    青商品交易乙事索賠美金55,000元。被告不是原告在市場上
    唯一可以接觸到的賣方，因為那時候市場上並不容易馬上找
    到貨，伊有找過，但是找不到。因為市場的油價變化很快，
    原告的利潤不到2元，不快點賣出會虧本，所以無法待與被
    告先簽書面合約再來履約。瀝青交易通常是買賣方交談，達
    成主要項目，瀝青質量、數量、價錢、FOB或是C&F、交貨日
    期、付款方法，就是已經達成合約，接著就是把其他資料放
    進書面合約，96年8月8日口頭上合約已經確認，文件寄出去
    的時候，已經確認兩方已經達成合約，郵件只是把口頭答應
    的條件寫成壹個簡單的紀錄，雙方不要有爭執，再來就是等
    書面合約過來等語（本院卷第140至144頁）。
  (四)惟證人蔡振國於本院具結證稱：96年7、8月間伊代表被告公
    司與原告公司接觸。96年7月底李先生向伊詢問可否在8月底
    或9月初提供瀝青，伊初步詢問會賣到那裡，李先生說最有
    可能是澳洲，及詢問中油是否可以做到135度的黏度，因為
    那是澳洲所需，伊問中油後，只可以做到60度的黏度，傳檢
    驗報告給李先生看，問買方是否可以接受，然後李先生就出
    國，換成丙○○，丙○○告知多2個可能的地方，可能是轉
    賣到泰國或新加坡，而賣去泰國或新加坡也不一定沒有問題
    ，需要據實說明收貨者是誰，才可以確認有沒有問題，丙○
    ○電話中說買方很急需這批貨，所以可以接受中油的瀝青規
    格，並提出一些具體的條件，比如數量、裝貨期、價錢、信
    用狀等條件，請伊幫忙達成交易，伊向丙○○索取船舶資料
    ，要看船隻是否符合港口限制，並說請等伊的確認，接著丙
    ○○96年8月8日寄給伊系爭電子郵件，但伊沒有回覆，再來
    96年8月10日伊再次向丙○○索取船舶資料，丙○○在96年8
    月10日下午傳船舶資料給伊，可是伊到96年8月13日早上才
    看到並把船舶資料傳給港口代理人，詢問是否船隻可以被接
    受，同時伊也發現船名是屬於TIPCO的，乃致電給丙○○，
    問這批貨的最終收貨方是誰，丙○○才說是先賣給SPC，然
    後SPC再轉賣給TIPCO到中國大陸廣東，伊質問沒有一開始就
    說最終收貨方是誰，可能會有困擾，伊當場說這次交易可能
    會沒有辦法進行，需要待伊和中油公司查證及詢問，查問的
    結果，中油公司回答因為SPC是柏油生產商，TIPCO是中油的
    柏油市場競爭對手，不建議伊進行此次交易，此點是被告是
    否與原告做生意的考量之一，就地區來講，TIPCO要卸貨的
    地方是廣東，而被告已經代表中油公司在廣東地區銷售約10
    年，所以銷售給TIPCO會對中油在當地的市場有影響，TIPCO
    是中油公司及被告的競爭對手。96年8月14日丙○○告知，S
    PC即將向原告索賠，伊蠻驚訝，怎麼會在伊還沒有確認前，
    原告就與第三方簽合約，伊有要求給予原告跟SPC的合約，
    只是想看看如何可以幫原告解決這件事情。而系爭電子郵件
    尚未經伊確認，且系爭電子郵件之記載，數量不是買方的選
    擇，應該是賣方的選擇，伊還沒有跟買方確認數量，裝期也
    沒有得到伊的確認，價錢及付款方式同樣沒有得到伊的同意
    ，丙○○有提到這個價錢，但伊說還要再考慮，付款方式丙
    ○○說要5天遠期信用狀，但伊說要即期信用狀，伊沒有答
    應，也沒有說要寄給契約給丙○○，伊是說要等資料，因為
    需要與中油公司確認數量、船期及船隻是否可以被港口接受
    ，才可以確認此交易是否可以進行，而96年8月8日當天丙○
    ○亦未交付船舶資料。且若被告賣油給中油的競爭對手，會
    影響中油賣油給被告的意願，中油公司自己要不要與其競爭
    對手交易，不是被告所可以控制的，中油沒有直接賣瀝青給
    TIPCO過，是否經由第三人伊不清楚。如果伊有得到中油的
    確認及船舶條件才可以口頭答應，否則沒有辦法口頭答應，
    被告交易流程是在初步與買方交談後，會與中油公司聯絡，
    詢問是否數量及安排的船期是中油可以接受的，另外由於此
    買賣是FOB，伊需要向港口確認船隻是否可以來臺灣裝貨，
    在得到全部的確認後，才會把合約寄給買方等語（本院卷第
    135至139頁）。
  (五)證人丙○○、蔡振國之證述關於96年8月8日當天雙方是否就
    系爭電子郵件之內容達成合意部分，並不相同。證人蔡振國
    證稱被告尚未與中油公司確認數量、船期及船隻是否可以被
    港口接受前，不可能即先於96年8月8日同意出售系爭商品與
    原告，且被告事後知悉系爭商品最終將運往中國廣東，經查
    詢中油公司後，亦無法同意出售系爭商品予原告等語，與被
    告96年8月15日信函所載（本院卷第10、11頁），大致相符
    ，關此被告提出中油公司之港口限制規範、柏油外銷作業要
    點及中油公司回函以為反證。茲說明如下：
  1.依中油公司之柏油外銷作業要點第2條第1項第9款規定，長
    期合約客戶不論完全未依約履行或僅部分履行提貨義務者，
    均自合約終止日起處以停止投標及購買中油公司柏油六個月
    之停權處分（本院卷第102、103頁），又中油公司溶劑化學
    品事業部98年6月26日溶柏發字第09800817520號函載：「…
    二…投標廠商於得標後需於決標日（不含）後30工作天內將
    預訂船期表（含：交貨對象、交貨規範、交貨數量、運載船
    名、卸貨港等）繳交邀標單位，如因此原因嚴重影響合約執
    行進度，將由邀標單位處以自停權處分書發出日起處以六個
    月之停權處分…三根據本公司長約第7點即很清楚規定高雄
    港、基隆港、臺北港的港口限制，包括船隻長度及吃水深度
    限制。得標廠商必須審核所安排的船舶是否符合港口限制可
    以來台裝運瀝青，苟若船舶規格不符港口限制，自無法進港
    裝運瀝青。四2007年08月13日本公司確實曾收到永原商業有
    限公司傳真及電子郵件關於2007年09月份船期需求（如附件
    ），但有部分船次資料永原商業有限公司表示要稍後才能交
    代明確。由於本公司事業部需要匯總各廠商需求後提報本公
    司煉油廠，再根據生產量扣除內銷需求後，才能確認是否同
    意永原公司所有需求…」（本院卷第208、209頁），並檢附
    前述附件即關於被告96年9月份船期需求表（本院卷第213頁
    ），而觀該需求表第一列記載裝船日期96年9月1至7日，數
    量8,600加減10%，與原告所稱2船4200噸共8,400噸相符，堪
    認被告確實有針對本次交易，向中油公司查問可否供貨，準
    此，被告必須提出所有需求之詳情，如船期、船次、船舶資
    料、需求量、收貨人等，中油公司才會提報煉油廠審視能否
    同意被告之所有需求，且港口限制在FOB貿易條件雖僅影響
    原告能否受領買賣標的物，但被告若未依約向中油公司提貨
    ，依據前揭柏油外銷作業要點，被告可能被中油公司處以停
    權處分，因此被告需在需求量、船舶資料、交貨對象得到中
    油公司之肯認後，方能交付系爭商品給原告，否則被告除可
    能需對原告負違約責任外，尚可能遭中油公司處以停權處分
    ，故證人蔡振國之證言洵屬有據，從而，原告於96年8月10
    日才提供船舶資料予被告，被告於96年8月13日才向中油公
    司提出96年9月份之船期需求表，故其殊無可能於96年8月8
    日尚未得中油公司肯認前即與原告就系爭電子郵件內容達成
    買賣合意。
  2.依中油公司所定柏油外銷作業要點第2條第1項第6、8款規定
    「為維持市場經營秩序，避免客戶間惡性競爭，客戶應明確
    提出交貨地區、卸貨港及最終客戶名稱，並據以確實執行」
    、「違反前項規定者本公司得隨時終止合約，並自合約終止
    日起處以停止投標及購買本公司柏油六個月之停權處分。」
    （見本院卷第102頁）；又中油公司溶劑化學品事業部98年4
    月29日溶柏發字第09800668490號函載：「…二本公司未曾
    直接出售瀝青予TIPCO公司，…三TIPCO公司確實係本公司『
    柏油外銷作業要點』中所指瀝青商品之競爭對手，因此，本
    公司不直接出售瀝青予該公司。四新加坡Singapore Petro-
    leum Company Limited公司確實係本公司『柏油外銷作業要
    點』中所指瀝青商品之競爭對手，且該公司同時為柏油之生
    產廠家，因此，本公司亦不直接出售瀝青予該公司。」（本
    院卷第109頁），以及該溶劑化學品事業部98年6月26日溶柏
    發字第09800817520號函載：「…五當日（即96年8月13日）
    永原商業有限公司確曾詢問是否可賣貨給Singapore Petro-
    leum Company Limited及TIPCO公司，本公司當時告知永原
    公司Singapore Petroleum Company Limited及TIPCO公司為
    本公司柏油外銷市場之競爭對手，且SPC為柏油之生產廠家
    ，請永原公司審慎評估是否賣貨給SPC及TIPCO。」（本院卷
    第208、209頁）。據上以觀，中油公司以SPC及TIPCO均為其
    競爭對手，請被告審慎評估是否賣貨給SPC及TIPCO，而依前
    揭柏油外銷作業要點，被告一旦答應出貨予原告，即有可能
    承受遭中油公司依該要點停權之風險，因此，可知「最終購
    買者為何」的確是被告是否出售系爭商品應予考量之重要之
    點，此與證人蔡振國之證言亦相符合，從而，被告於96年8
    月13日始取得中油公司關於可否出售系爭商品予SPC及TIPCO
    之回覆，被告殊無可能於96年8月8日即與原告就系爭電子郵
    件內容達成買賣合意。
  3.綜上以觀，以證人蔡振國之證述為可信，因此，堪認原告主
    張被告於96年8月8日與原告就系爭電子郵件內容達成買賣合
    意之事實，尚無可採。
  (六)原告主張被告於96年8月10日要求傳真船舶資料及於96年8月
    14日傳真柏油市場報價等資料予原告是在履行系爭買賣契約
    ，足證系爭買賣契約業已成立云云，惟關於船舶資料部分，
    已詳如前所述，又被告於96年8月14日傳真柏油市場報價等
    資料予原告，為兩造所不爭執，證人蔡振國於本院具結證稱
    ：96年8月14日伊有傳真柏油市場的報告給原告，因原告詢
    問最近柏油市場的行情，希望被告提供資料，伊禮貌上還是
    給被告此份資料等語（本院卷第135至139頁），以及證人丙
    ○○於本院具結證稱：伊於96年8月14日有收到蔡振國傳真
    之亞太地區瀝青市場、價格報告，表示被告賣的價格是很合
    理等語（本院卷第140至144頁），然若如證人丙○○之證述
    ，被告傳真該價格等報告之目的是在表示其出售之價格是合
    理，則此顯然與履行系爭買賣契約無關，且此應為兩造締約
    前，被告說服原告購買系爭商品時所提供之資料，故尚不足
    以證明被告於96年8月8日已與原告就系爭電子郵件內容達成
    買賣合意之事實。
五、綜上所述，原告所舉之證據尚不足以證明兩造於96年8月8日
    就系爭電子郵件內容達成買賣合意之事實，從而，原告依民
    法第227條第1項、第229條第1項、第231條第1項、第233條
    之不完全給付有關規定，請求被告給付美金55,000元，及自
    97年7月7日起至清償日止，按年息5%計算之利息，為無理由
    ，應予駁回；又原告之訴既應駁回，其假執行之聲請亦失依
    附，應併予駁回
六、本件為判決之基礎已臻明確，兩造其餘之攻擊或防禦方法及
    證據，經本院斟酌後，認為均不足以影響本判決之結果，亦
    與本案爭點無涉，自無逐一詳予論駁之必要，亦此敘明。
七、據上論結，原告之訴為無理由，依民事訴訟法第78條規定，
    判決如主文。
中    華    民    國    98    年    11    月    6     日
                  民事第一庭    法  官  賴秀蘭
以上正本係照原本作成
如對本判決上訴，須於判決送達後20日內向本院提出上訴狀
中    華    民    國    98    年    11    月    6     日
                                書記官  李佩芳

司法院資訊處製作；財團法人民間司法改革基金會備份。
